【裁判字號】    97,台上,2873
【裁判日期】    970626
【裁判案由】    違反稅捐稽徵法
【裁判全文】
最高法院刑事判決            九十七年度台上字第二八七三號
上  訴  人  甲○○
            乙○○
上列上訴人等因違反稅捐稽徵法案件，不服台灣高等法院中華民
國九十四年六月二日第二審判決（九十三年度上訴字第一三三三
號，起訴案號：台灣板橋地方法院檢察署八十九年度偵字第一五
一八五號），提起上訴，本院判決如下：
    主  文
原判決撤銷，發回台灣高等法院。
    理  由
本件原判決認定上訴人甲○○於民國八十六年間，任職於丙○○
（已判處罪刑，並宣告緩刑確定）所經營位於台北縣三重市○路
○街二十四巷三號一樓之中小企業股份有限公司（下稱中小公司
），為納稅義務人。甲○○為避免自己在中小公司所領取之薪資
因稅法採累進稅率課徵方式，須繳納較高額所得稅，竟與未任職
於中小公司之妻，即另上訴人乙○○商議，二人基於逃漏稅捐之
犯意聯絡，要求丙○○將甲○○於八十六年間在該公司實際領得
之薪資新台幣（下同）九十六萬元，分割為二份，即登載為甲○
○五十四萬元、乙○○四十二萬元，並由乙○○提供自己之國民
身分證影本及印章予中小公司，而虛列不實薪資，將之登載於業
務上作成之各類所得扣繳暨免扣繳憑單後，寄交甲○○收執。上
訴人二人明知該扣繳憑單上所載薪資所得均為不實，仍將之填入
八十六年度綜合所得稅結算申報書，持向稅捐稽徵機關申報稅捐
，足生損害於稅捐稽徵機關對於稅捐稽徵之正確性，而以此不正
當方法逃漏稅捐計一萬零八百十四元等情。因而撤銷第一審所為
科刑之判決，經比較刑法之新舊規定後，改判仍均論處上訴人二
人共同納稅義務人，以不正當方法逃漏稅捐罪刑。固非無見。
惟查：(一)、原判決理由係以甲○○於中小公司八十六年全年薪資
所得，一月至三月份月薪均為六萬元，四月、五月份月薪各為七
萬五千元，六月至十二月份月薪均為九萬元，總計為九十六萬元
，以及八十六年九月至十二月份及八十七年一月份之薪資，台灣
支出部分合計三十五萬元，係與甲○○八十六年一月一日加入中
小公司所認之股權百分之十欠繳之股金四十萬元相抵，尚不足十
萬九千二百二十元等情，業據丙○○提出甲○○八十五年十二月
至八十七年二月薪資、扣款（保費、利息、所得稅）、實付明細
、合約書及中小公司合作書可按。甲○○於原審審理時亦坦承，
丙○○借伊四十萬元之入股金，公司按月扣伊利息等語，因而採
信丙○○證稱甲○○八十六年九月至十二月之薪資，係與渠所欠
中小公司之認股金四十萬元相抵等語，乃執之為不利於上訴人二
人之認定。然觀諸甲○○於八十六年一月一日入股中小公司所訂
合約書記載，其中關於譚某部分係約定其入股百分之十，因資金
不足，公司同意代墊部分資金，等公司營運正常分配盈餘時，需
扣除代墊部分，本金不足部分，第一年以年利率百分之八計，若
無盈餘至虧損時，本金需於第二年補足之。以及甲○○、蘇育勃
與丙○○嗣於八十七年二月三日，關於譚、蘇二人增加股份所訂
中小公司合約書，其中就甲○○、蘇育勃補股金差額部分，約定
公司暫借及未付薪資約一百四十萬元將於八十七年三月底前帶回
台灣支付，其下並以括弧註明「含譚、蘇需將薪資各約三十五萬
元付吳」等語。即丙○○於原審準備程序，亦坦承甲○○八十六
年薪資其中三十五萬元係以股權折價計算，當時沒有付予譚某屬
實（見原審卷第四十八頁、第一二三、一三０頁）。似徵甲○○
所稱伊入股中小公司，其中四十萬元向公司借貸，係按月扣伊利
息。伊於中小公司八十六年九至十二月及八十七年一月之薪資，
計三十五萬元均未獲支付等語，應屬實情。乃原判決援引上開合
約書、合作書及甲○○之供述，卻認丙○○所稱甲○○八十六年
九月至十二月之薪資，係與渠所欠中小公司之股金四十萬元相抵
等語，可以採信，此項論斷要與所引上開卷證不相符合，而有證
據上理由矛盾之違法。(二)、甲○○於偵、審中一再指稱伊任職中
小公司，於八十六年間實際領得薪資僅四十七萬元，八十六年九
至十二月薪資則未獲支付，其妻乙○○在該公司任職，八十六年
間計領得二萬五千元，係丙○○虛報渠等八十六年薪資所得為九
十六萬元，藉以逃漏營利事業所得稅等語。此與丙○○所稱係甲
○○要其將九十六萬元薪資所得分割為譚某五十四萬元，其妻乙
○○四十二萬元，藉免較高額所得稅之語兩歧，雙方各執一詞。
原判決於理由內係以上訴人二人發現中小公司所寄交之扣繳憑單
上記載不實薪資，理應向稅捐機關檢舉，若未檢舉，亦必然以實
際薪資所得申報，卻反以扣繳憑單上不實之薪資申報，寧願增加
應納稅額，顯與常情有違，且渠等迄今亦仍未向稅捐機關檢舉，
亦與乙○○所稱若知道公司虛報薪資就會去檢舉云云，自相矛盾
，因認此不足為對上訴人二人有利之認定。然甲○○於八十七年
六月十六日即曾以傳真函向任職中小公司會計之魏幼反應，指稱
渠八十六年九至十二月未領得薪資，不應列入扣繳憑單內，此虛
報薪資，總計四十九萬五千七百二十元，所得稅多繳一萬零二百
四十四元等語，而證人魏幼於第一審審理時到庭結證，對該函件
係甲○○傳真予伊乙節，亦證實無誤（見一審一七一六號卷第七
十八頁、訴緝字第七號卷第八十二、八十三頁）。且上訴人二人
於八十八年三月十一日具狀以丙○○未依約將甲○○入股中小公
司之股權辦理轉讓，對之提出詐欺告訴，渠等嗣於該案偵查中之
同年四月十六日復提出補充理由狀，指中小公司就上訴人二人八
十六年間任職公司之扣繳憑單，虛載其薪資為九十六萬元，藉以
逃漏所得稅，乃要求一併追訴。丙○○因之始於八十九年三月十
六日提出告訴暨自首狀，指係甲○○要求其將八十六年任職中小
公司之薪資九十六萬元，分割為譚某五十四萬元，其妻乙○○四
十二萬元，以助其逃漏所得稅等語（見第六四八八號影印偵卷第
一至三頁、第三十四頁至第三十六頁，第二三七四三號影印偵卷
第十九頁至第二十二頁）。則丙○○自首狀所指上情如果屬實，
衡情甲○○似無於八十七年六月間猶以傳真函向中小公司會計魏
幼反應，表示渠八十六年九至十二月之薪資未獲支付，公司所製
扣繳憑單有虛報其薪資情事。甚且嗣於對丙○○提出詐欺告訴時
，並指吳某有虛報其薪資、逃漏稅捐，要求一併偵辦之理。原審
對上開於上訴人二人之利益有重大關係之卷證，未加調查審酌，
復未於判決內說明不足採之理由，非惟證據調查職責未盡，抑且
理由不備。(三)、原判決事實認定上訴人二人以甲○○任職中小公
司，其八十六年實際薪資所得九十六萬元，乃將之分成甲○○五
十四萬元，其妻乙○○四十二萬元，而向稅捐稽徵機關辦理八十
六年度所得稅申報，其等以此不正當方法逃漏稅捐，計一萬零八
百十四元等情。關於上訴人二人逃漏上開所得稅稅額之認定，係
依憑財政部台北市國稅局文山稽徵所九十四年三月十一日財北國
稅文山綜所二字第０九四０００五六０五號函，資為憑據。然依
財政部上開復函說明欄二所載，係認甲○○薪資所得九十六萬元
，應納稅額為四萬九千七百十一元，因譚某將之分開為甲○○五
十四萬元，其妻乙○○四十二萬元，應納稅額為三萬四千八百九
十七元，則兩相計算，其因之逃漏所得稅額應係「一萬四千八百
十四元」。乃原判決事實認上訴人二人逃漏之八十六年度所得稅
額為一萬零八百十四元，此與該項卷證不相符合，亦有證據上理
由矛盾之違誤。(四)、原判決既認上訴人二人基於逃漏稅捐之犯意
聯絡，要求中小公司將甲○○八十六年間在公司實際領得薪資分
割為譚某五十四萬元、其妻乙○○四十二萬元，並由乙○○提供
自己之國民身分證影本及印章予該公司，中小公司則為其虛列不
實薪資，將之登載於業務上作成各類所得扣繳暨免扣繳憑單，交
予甲○○。上訴人二人明知該扣繳憑單所載薪資所得係為不實，
仍持向稅捐稽徵機關申報稅捐，足生損害於稅捐稽徵機關對於稅
捐稽徵之正確性等情。倘若無誤，則上訴人二人除涉犯稅捐稽徵
法第四十一條以不正當方法逃漏稅捐罪嫌外，並犯有刑法第二百
十六條、第二百十五條之行使業務上登載不實文書罪，此二罪應
有修正前刑法牽連犯之裁判上一罪關係，而後者之犯罪事實且經
檢察官於起訴書犯罪事實欄二敘及，應認已經起訴（見一審訴字
第一七一六號卷第二頁）。原判決對此部分成罪與否，未置一詞
，予以論斷，應有已受請求之事項未予判決之違法。以上，或係
上訴意旨所指摘，或為本院得依職權調查之事項，應認原判決有
撤銷發回更審之原因。
據上論結，應依刑事訴訟法第三百九十七條、第四百零一條，判
決如主文。
中    華    民    國  九十七  年    六    月  二十六  日
                      最高法院刑事第四庭
                          審判長法官  張  淳  淙
                                法官  劉  介  民
                                法官  張  春  福
                                法官  蔡  彩  貞
                                法官  李  錦  樑
      本件正本證明與原本無異
                                      書  記  官
中    華    民    國  九十七  年    七    月    三    日
                                                 H


司法院資訊處製作；財團法人民間司法改革基金會備份。
